臺灣高等法院高雄分院民事判決　　　　 110年度家上字第47號
上　訴　人　甲○○
訴訟代理人　葛孟靈律師
被上訴人　　乙○○
訴訟代理人　劉維濬律師 
上列當事人間請求離婚等事件，上訴人對於中華民國110 年5 月
24日臺灣高雄少年及家事法院109 年度婚字第456 號第一審判決
提起上訴，本院於110 年11月3 日言詞辯論終結，判決如下：
    主      文
上訴駁回。
第二審訴訟費用由上訴人負擔。
    事實及理由
一、上訴人主張：兩造於民國97年9 月25日結婚，婚後育有未成
    年子女葉○嘉（98年11月生），伊原為越南籍人士（嗣已取
    得中華民國國籍）。兩造婚姻期間，被上訴人未體諒伊工作
    辛勞，反多疑猜忌，於伊購衣時奚落是否外面有男人；伊拒
    絕行房時即稱「是否在外面吃飽了」或取走先前所贈房屋之
    所有權狀。被上訴人屢因細故對伊咆哮、動手，趕伊出門或
    要求離婚，卻於伊同意時，反嗆要讓伊難過，被上訴人之父
    葉德勝並在場助勢。另被上訴人於109 年4 月21至24日間，
    伊吃泡麵之際，向伊擲煎餅，致伊腳遭燙傷。嗣伊訴請離婚
    ，並於109 年7 月搬出高雄市○○區○○街00巷0 號之原住
    處（下稱A 處），被上訴人竟更換A 處門鎖，阻止伊與葉○
    嘉會面交往。被上訴人於本件訴訟調解期間，更對伊提出偽
    造文書告訴及所有權移轉登記訴訟，顯見被上訴人無意維繫
    兩造婚姻。110 年2 月15日，被上訴人又懷疑伊外遇，未經
    同意，擅自闖入伊在高雄市○○區○○路○巷000 號租屋處
    （下稱B 處），不分青紅皂白以徒手、棍棒毆打伊成傷，並
    於臉書指名道姓散佈伊「慣性外遇」等貶損名譽之文字。綜
    上，被上訴人上開諸多不當行為，已對伊構成不堪同居之虐
    待，且兩造間已無任何互信基礎，無法繼續維持婚姻，爰依
    民法第1052條第1 項第3 款及同條第2 項規定，擇一請求法
    院判准兩造離婚。又因被上訴人常向葉○嘉灌輸伊外遇之負
    面形象，且表示如由伊行使親權，葉○嘉恐遭同居人虐待毆
    打之虞，自不適合擔任葉○嘉之親權人，而伊有此意願，是
    為葉○嘉之最佳利益，爰請求由上訴人單獨擔任葉○嘉之親
    權人等語。
二、被上訴人則以：上訴人所指伊有言詞或肢體暴力等行為均非
    屬實，兩造自97年結婚起相處融洽，迄至107 年7 月發現上
    訴人外遇，並開始脾氣暴躁，經常斥責伊。109 年5 月上訴
    人突向伊要求離婚，伊欲溝通緣由，上訴人除暴怒外，亦對
    好意相勸之葉德勝辱罵「幹你娘」，更於109 年7 月離家不
    歸。伊於110 年2 月15日帶葉○嘉至B 處，葉○嘉先上樓後
    ，旋即下樓表示當場撞見上訴人與身體赤裸之不明外籍男子
    相擁在床。上訴人下樓經伊追問時，除否認外，反稱該男子
    僅來修理平板電腦，伊可上樓查看，惟伊上樓後，未見平板
    電腦，但在垃圾桶中發現疑似沾精液之衛生紙團，上訴人惱
    羞成怒，請其舅舅之子及叔叔之子抓著伊再共同毆打，致伊
    挫傷多處。伊迄今仍希望上訴人回歸家庭，共同維繫家庭之
    圓滿，兩造並無難以維持婚姻關係之重大事由，上訴人之請
    求無理由等語置辯。
三、原審為上訴人敗訴之判決，上訴人不服，提起上訴，於本院
    聲明求為廢棄原判決，改判准如上開請求所示。被上訴人則
    聲明：上訴駁回。
四、兩造不爭執事項：
  ㈠兩造於97年9 月25日結婚，婚後育有未成年子女葉○嘉（98
    年11月生），上訴人原為越南籍人士（嗣已取得中華民國國
    籍）。
  ㈡被上訴人於109 年5 月間，向上訴人擲煎餅。 
  ㈢上訴人曾與訴外人李季濯外遇，被上訴人於107 年10月4 日
    與李季濯和解。
  ㈣上訴人自109 年7 月搬離兩造同居之A 處，分居迄今，上訴
    人住B 處。
  ㈤上訴人向原法院聲請對被上訴人核發保護令，經原法院以11
    0 年度家護字第361 號裁定命被上訴人不得對上訴人實施身
    體、精神或經濟上騷擾. . . 等行為。
  ㈥被上訴人就上訴人承租高雄市○○區○○巷00號房屋，向上
    訴人提出偽造文書告訴，經臺灣橋頭地方檢察署以110 偵字
    第1620號刑案偵查後，為不起訴處分。被上訴人不服，聲請
    再議，經臺灣高等檢察署高雄檢察分署以110 年度上聲議字
    第614 號駁回異議。
五、本件爭點：上訴人依民法第1052條第1 項第3 款及同條第2
    項之規定，請求判決離婚，有無理由？本院判斷：
  ㈠上訴人依民法第1052條第1 項第3 款規定訴請離婚，並無理
    由：
  1.按民法第1052條第1 項第3 款所謂不堪同居之虐待，係指予
    以身體上或精神上不可忍受之痛苦，致不堪繼續同居者而言
    ，此應就具體事件，衡量夫妻之一方受他方虐待所受侵害之
    嚴重性，斟酌當事人之教育程度、社會地位及其他情事，是
    否已危及婚姻關係之維繫綜合判斷。如客觀上，尚未逾越一
    般人所能忍受之程度而有侵害人格尊嚴與人身安全者，即不
    得謂已受不堪同居之虐待，自不容夫妻之一方，憑其單方主
    觀之見解，任意請求與他方離婚。
  2.上訴人固主張被上訴人有上開對其構成不堪同居之虐待事由
    ，然經被上訴人執前詞否認，依民事訴訟法第277 條前段規
    定，上訴人就被上訴人有構成不堪同居之虐待行為之利己事
    實，自應先負舉證之責。而上訴人雖以葉德勝之證述為據，
    然葉德勝證稱：上訴人於107 年外遇乙事，係被上訴人抓到
    伊始知悉，之後兩造仍正常相處，沒看到被上訴人打上訴人
    ，於109 年4 月沒聽到被上訴人提離婚，或要趕上訴人出去
    。伊因A 處門鎖壞掉更新，上訴人沒回來無法通知，且如有
    來看小孩，都在外面，沒有進屋，待不到5 分鐘就走，伊如
    何給鑰匙。A 處門都開著沒鎖，伊不用幫上訴人開門。上訴
    人之前沒有提離婚，是109 年5 月某日晚上7 點多，伊看電
    視，上訴人在旁吃麵表示要跟被上訴人離婚，伊問為何要走
    到這程度？叫他們不要離婚，上訴人以台語罵伊「幹你娘」
    ，被上訴人手裡拿一塊餅對上訴人丟去，上訴人於109 年7
    月18日自己搬離A 處，並告知第一庭離不成‧‧‧第三庭一
    定可離成等語（見原審卷第199 至205 頁）。葉德勝雖係被
    上訴人之父，然兩造婚後之在台期間，均與其同住A 處（見
    本院卷第203 頁），其應清楚明瞭兩造婚姻期間之相處情形
    ，且其為上訴人聲請傳訊之證人，亦經具結擔保證言之可信
    ，葉德勝所述應認真實。惟依葉德勝上開所述，並不能認定
    被上訴人於兩造同居A 處期間，對上訴人有猜忌、辱罵、動
    手等身體上或精神上不可忍受之虐待行為，故葉德勝之證述
    ，無法為有利上訴人之認定。反之，葉德勝為上訴人之公公
    ，於聽聞上訴人要求離婚之際，基於維繫兩造圓滿婚姻之目
    的，力圖勸阻上訴人打消此念，竟遭上訴人當面以穢語辱罵
    ，上訴人之舉本與倫常相悖，縱被上訴人於當時向上訴人擲
    煎餅，實屬人子一時氣憤所生反應，不能認已危及婚姻之維
    繫。何況，被上訴人於110 年3 月4 日言詞辯論期日，已當
    庭將A 處新鑰匙交付上訴人收受（見原審卷第257 頁），然
    上訴人自陳：自110 年2 月15日迄今，不曾回A 處看葉○嘉
    ，亦不曾打電話給葉○嘉等語（見本院卷第82頁），是上訴
    人於受領A 處新鑰匙後，仍無任何至A 處探視葉○嘉之舉動
    ，則上訴人主張被上訴人更換A 處門鎖，以阻止伊與葉○嘉
    會面交往云云，並不可採。此外，上訴人就兩造同居A 處期
    間，被上訴人有施以身體上或精神上不可忍受痛苦之利己事
    實，並未提出其他具體事證以實其說，則其此部分主張，並
    不可採。
  3.上訴人又主張被上訴人於110 年2 月15日，懷疑伊外遇，擅
    闖B 處，並毆打伊成傷，被上訴人合於不堪同居虐待之情事
    。被上訴人以前詞為辯。查；
  ⑴葉○嘉證述：爸爸（即被上訴人）於110 年2 月15日帶伊至
    B 處，欲與媽媽（即上訴人）玩耍，然伊上樓後，看到一名
    男子全身赤裸、媽媽下半身赤裸，兩人側躺相抱在床，伊受
    驚嚇後即下樓找爸爸返家。該男子亦下樓要騎車離開，媽媽
    表示該男子來修平板電腦，但爸爸與伊再上樓均未看到平板
    電腦，後來爸爸拿到衛生紙，媽媽跑上去搶，搶不過，就叫
    其叔叔之子與舅舅之子共同勒住爸爸，舅舅之子一直打爸爸
    ，媽媽打爸爸的頭，伊跑下去要拿手機報警時，隔壁房東說
    已報警了等語（見原審卷第295 、297 頁）。而葉○嘉為兩
    造之子，於高雄市政府社會局就本件進行訪視調查報告（下
    稱系爭訪視報告）時，表明知悉兩造離婚訴訟之事，不贊成
    兩造離婚，希望保有完整家庭（見原審卷第83頁）；參以上
    訴人自陳：與葉○嘉感情良好，葉○嘉會來找伊玩，伊會買
    衣、物給葉○嘉等語（見本院卷第83頁），衡情葉○嘉當不
    致虛構目睹上訴人與被上訴人外之男子衣衫不整、共處一室
    之情形，以誣陷自身母親行為不檢之可能，葉○嘉所言應認
    可信。另依高雄市政府警察局○○分局110 年3 月6 日函所
    附員警於110 年2 月15日至B 處之職務報告所示（見原審卷
    第269 至281 頁），亦記載‧‧‧現場發現擦拭精液衛生紙
    ‧‧‧等語，並有現場照片可憑（見原審卷第279 頁），益
    徵葉○嘉所述內容尚非空穴來風、捕風捉影之情。是被上訴
    人抗辯上訴人於110 年2 月15日，在B 處與不詳男子為婚姻
    出軌之不當行為，並經葉○嘉目睹之事實，應認可採。
  ⑵上訴人主張於110 年2 月15日，在B 處遭被上訴人毆打，受
    不堪同居之虐待，雖提出其臉部、背部受傷照片（下稱A 照
    片）、長庚醫療財團法人高雄長庚紀念醫院110 年2 月15日
    診斷證明書（下稱A 診斷書）為證。惟觀之A 照片、A 診斷
    書（見原審卷第233 至236 頁），上訴人於110 年2 月15日
    受有臉部、肩膀、腰部、上背部多處挫傷，固認屬實。然承
    前述，兩造於婚後係同居於A 處，上訴人自109 年7 月間自
    行搬出至B 處而與被上訴人分居迄今，足見B 處非兩造同居
    處所，本與「同居期間之虐待」行為無涉。何況，縱認上訴
    人於110 年2 月15日之受傷，係被上訴人毆打所致，惟上訴
    人於斯時係半裸與全裸之不詳男子相擁於床在先，已如前述
    ，被上訴人身為上訴人合法配偶，獲悉此情時，當場出現義
    憤情緒而與上訴人發生肢體衝突，依一般社會通念，被上訴
    人之舉屬事出有因，僅為一時、偶發性之摩擦，參以上訴人
    之傷勢輕微，依上開說明，自不能認屬受有不堪同居之虐待
    。至上訴人於本院雖聲請傳訊證人Huynh Minh Khanh，以證
    明被上訴人於110 年2 月15日，在B 處毆打上訴人之事實，
    構成民法第1052條第1 項第3 款、第2 項（另後述）之離婚
    事由云云（本院卷第91頁），惟被上訴人上開毆打行為，尚
    與民法第1052條第1 項第3 款、第2 項要件有別，已如前述
    ，證人Huynh Minh Khanh自無調查必要，附此敘明。
  4.上訴人再主張被上訴人於臉書指名伊「慣性外遇」，貶損伊
    名譽，構成不堪同居虐待之情事云云。查，稽之被上訴人在
    大樹人臉書社團發佈之貼文（下稱系爭貼文，見原審卷第23
    7 頁），固記載‧‧‧這個女人叫甲○○‧‧‧有慣性的外
    遇2 月15號被抓到後‧‧‧她之前有抓到，現在又被抓等語
    。惟上訴人曾與李季濯外遇，被上訴人於107 年10月4 日與
    李季濯和解乙節，為兩造所不爭執，並有和解書可佐（見原
    審卷第161 頁）；另上訴人於110 年2 月15日亦有外遇行為
    ，經被上訴人與葉○嘉發現，且兩造自109 年7 月間分居迄
    今等情，均如前述，則被上訴人於兩造分居期間，發表系爭
    貼文之內容，既非無的放矢，且可證明為真實，縱其基於捍
    衛自身配偶權益之陳述時，就上訴人外遇之頻率夾雜自身之
    看法，或措辭偏強、稍嫌誇大，而造成上訴人之不快，然被
    上訴人就上訴人之行為針對具體事實，依個人價值判斷提出
    主觀且與事實有關連的評論，不能認有真實惡意可言，亦不
    能認對上訴人構成名譽貶損之情形。被上訴人之系爭貼文，
    既未貶損上訴人名譽，於客觀上，自無逾越一般人所能忍受
    之程度而有侵害人格尊嚴之虞，依上開說明，自不得謂上訴
    人已受不堪同居之虐待，當不容上訴人憑其單方主觀之見解
    ，任意請求與被上訴人離婚。
  5.綜上所述，上訴人未證明被上訴人於兩造婚後同居A 處期間
    ，對其施以任何身體上或精神上不可忍受之痛苦；另兩造於
    110 年2 月15日，在上訴人自行分居之B 處所發生之肢體衝
    突為事出有因，並非可全部歸責於被上訴人；被上訴人之系
    爭貼文未貶損上訴人之名譽，均不能認被上訴人所為已對上
    訴人構成不堪同居之虐待。是上訴人主張被上訴人有上開對
    其為不堪同居虐待之事由，不足採信。從而，上訴人依民法
    第1052條第1 項第3 款規定，請求裁判離婚，於法無據，不
    應准許。
  ㈡上訴人依民法第1052條第2 項規定訴請離婚，亦無理由：
  1.按有民法第1052條第1 項以外之重大事由，難以維持婚姻者
    ，夫妻之一方得請求離婚。但其事由應由夫妻之一方負責者
    ，僅他方得請求離婚，民法第1052條第2 項固有明文。而所
    謂「有前項以外之重大事由，難以維持婚姻者」，乃抽象的
    、概括的離婚事由，係民法親屬編於74年修正時，為因應實
    際需要，參酌各國立法例，導入破綻主義思想所增設。上開
    法條所稱「有前項以外之重大事由，難以維持婚姻者」，係
    以婚姻是否已生破綻而無回復之希望，為其判斷之標準，而
    婚姻是否已生破綻無回復之希望，則應依客觀之標準，即難
    以維持婚姻之事實，是否已達於倘處於同一境況，任何人均
    將喪失維持婚姻之意願而定。至於同條項但書所規定「難以
    維持婚姻之重大事由應由夫妻之一方負責者，僅他方得請求
    離婚」，乃因如肯定有責配偶之離婚請求，無異承認恣意離
    婚，破壞婚姻秩序，且有背於道義，有欠公允，同時亦與國
    民之法感情及倫理觀念不合，因而採消極破綻主義。倘該重
    大事由，夫妻雙方均須負責時，應比較衡量雙方之有責程度
    ，僅責任較輕之一方得向責任較重之他方請求離婚，如有責
    程度相同時，雙方均得請求離婚，始屬公允，是責任較重之
    一方應不得向責任較輕之他方請求離婚，以符合公平（最高
    法院94年度台上字第2059號、95年度台上字第2924號判決意
    旨參照）。
  2.上訴人雖指責被上訴人於兩造同居A 處期間，所為言語揶揄
    、肢體不當行為；於110 年2 月15日分居期間，擅闖B 處所
    為毆打行為；於臉書之系爭貼文行為，造成兩造間已無任何
    互信基礎，婚姻難以繼續維持云云。然承前述，上訴人所舉
    事證不能證明兩造同居A 處期間，被上訴人有何施以身體上
    或精神上之虐待行為；其次，兩造於110 年2 月15日分居期
    間，在B 處所生肢體衝突，係上訴人外遇之不當行為在先所
    引發，不能全歸咎於被上訴人之行為。何況，上訴人於107
    年間已有外遇之前例，本應調整以其他積極善意行為，力求
    兩造婚姻之圓滿，但於109 年竟再出現逾矩行為經未成年子
    女葉○嘉目睹，除屬不當身教示範外，對葉○嘉身心亦造成
    一定負面影響，上訴人一味指責被上訴人構成難以維持婚姻
    之重大事由，實不合情理。再者，依系爭訪視報告所示（見
    原審卷第79至84頁），兩造於97年間結婚，面對兩造來自不
    同國家文化、背景及有相當之年齡差距，仍能互相扶持照顧
    ，經營維護婚姻十餘年誠屬不易，婚後被上訴人亦負擔主要
    家庭生活費用，並照顧上訴人，婚姻生活尚屬和睦，且被上
    訴人於兩造離婚訴訟期間，仍多次表達希望上訴人可以返家
    ，共同維繫婚姻生活之意見（見原審卷第81頁、本院卷第83
    頁），佐以被上訴人無論係在A 處或B 處之行為，均未對上
    訴人構成身體上或精神上虐待情形，已如前述，足認兩造雖
    自109 年7 月間分居至今，及目前兩造陷於難以有效互動、
    溝通狀態，惟此係上訴人自行離家並主觀上不欲繼續維持婚
    姻所致，反觀被上訴人既仍有與上訴人同住互相扶持終老之
    意願，而依兩造之現況，及上訴人主張事證均尚難認被上訴
    人有其他可歸責之重大事由，致兩造婚姻已達客觀上已生破
    綻不能維持之程度，則上訴人依民法第1052條第2 項規定請
    求離婚，亦屬無據，不應准許。
  ㈢上訴人訴請法院准其與被上訴人離婚既無理由，則上訴人以
    離婚有理由為前提，併請求酌定未成年子女葉○嘉之親權部
    分，已無審論之必要。
六、綜上所述，上訴人依民法第1052條第1 項第3 款及第2 項規
    定，請求法院擇一判准其與被上訴人離婚，並酌定上訴人單
    獨擔任葉○嘉之監護人，均無理由，不應准許。從而，原審
    為上訴人敗訴之判決，並無不合。上訴論旨指摘原判決不當
    ，求予廢棄改判，為無理由，應駁回上訴。
七、本件事證已臻明確，兩造其餘之攻擊或防禦方法及所用之證
    據，經本院斟酌後，認為均不足以影響本判決之結果，爰不
    逐一論述，附此敘明。
八、據上論結，本件上訴為無理由，判決如主文。
中    華    民    國   110    年    12    月    1     日
                            家事法庭
                                審判長法  官  黃國川
                                      法  官  李怡諄
                                      法  官  何佩陵
以上正本證明與原本無異。
如對本判決上訴，須於判決送達後20日內向本院提出上訴狀，其
未表明上訴理由者，應於上訴後20日內向本院提出上訴理由書（
均須按他造當事人之人數附繕本）。上訴時應提出委任律師或具
有律師資格之人之委任狀，並依附註條文規定辦理。如委任律師
提起上訴者，應一併繳納上訴審裁判費。
中    華    民    國   110    年    12    月    1     日
                                      書記官  陳旻萱
附註：
民事訴訟法第466條之1：
對於第二審判決上訴，上訴人應委任律師為訴訟代理人，但上訴
人或其法定代理人具有律師資格者，不在此限。
上訴人之配偶、三親等內之血親、二親等內之姻親，或上訴人為
法人、中央或地方機關時，其所屬專任人員具有律師資格並經法
院認適當者，亦得為第三審訴訟代理人。
第1項但書及第2項情形，應於提起上訴或委任時釋明之。